【裁判字號】    97,訴,391
【裁判日期】    971224
【裁判案由】    違章建築
【裁判全文】
臺中高等行政法院判決
                                       97年度訴字第391號
                              .
原      告  甲○○
被      告  苗栗縣政府
代  表  人  乙○○
訴訟代理人  丙○○
上列當事人間因違章建築事件，原告不服內政部中華民國97年9
月2日台內訴字第0970136605號訴願決定，提起行政訴訟。本院
判決如下︰
    主  文
原處分及訴願決定均撤銷。
訴訟費用由被告負擔。
    事實及理由
一、事實概要：緣原告未經申請許可，於坐落苗栗縣大湖鄉○○
    段1006-4、1006-2地號土地搭建建築物，經苗栗縣大湖鄉公
    所以民國95年7月4日大鄉建字第0950076684號違章建築查報
    單查報係屬違章建築，被告乃以95年7月24日府商建字第095
    0076684號通知單通知原告補辦建造執照手續，原告逾期未
    辦，被告乃以95年9月8日府商建字第0950120201號通知單通
    知原告拆除該違章建築。原告不服，提起訴願，經被告自行
    查證曾以89年12月30日以苗府農農字第8900111511號函同意
    原告於同段1006-2地號土地施設農產品集貨場，面積74平方
    公尺，乃以95年11月23日府商建字第0950152510號函重新作
    不構成違章建築行為，應予結案之處分，原告所提訴願則經
    內政部96年1月9日台內訴字第0950197585號決定予以不受理
    。嗣財政部國有財產局台灣中區辦事處函請被告就同段1006
    -4地號土地搭建建築物依法查處，經被告以96年5月4日府商
    建字第0960062636號函撤銷上開95年11月23日府商建字第09
    50152510號函，再以96年5月4日府商建字第0960066386號違
    章建築拆除通知單檢附違章建築情形表通知原告，應執行拆
    除。原告不服，提起訴願，經內政部97年6月24日台內訴字
    第0970091275號決定將原處分撤銷。嗣被告就同段1006-4地
    號上之建物，再依苗栗縣大湖鄉公所以97年4月25日大鄉建
    字第097003983號違章建築查報單，作成97年5月6日府商建
    字第0970065162號違章建築拆除通知單處分。原告不服，提
    起訴願遞遭駁回，遂提起本件行政訴訟。
二、兩造聲明：
  (一)原告聲明求為判決：原處分及訴願決定均撤銷。
  (二)被告聲明求為判決：駁回原告之訴。
三、原告訴稱略以：
  (一)原處分所查報之坐落苗栗縣大湖鄉○○段1006-4地號土地其
    上建物（下稱系爭建物）於農業發展條例92年修訂前即已建
    築完成（於76年間興建），單純作為儲放農具使用。該建物
    曾於90年間被查報為違建，原告提起行政救濟後，經鈞院92
    年度訴字第27號判決認屬合法建物。又農業發展條例規定農
    業設施面積在45平方公尺以下者，免申請建築執照，而本件
    系爭建物依被告查報面積僅有33.1平方公尺，自無須申請建
    築執照。至被告主張應先申請農業設施容許使用證明乙節，
    按76年當時農業發展條例有關申請農業設施容許使用之規定
    尚未訂定，但系爭土地位於非都市土地之農牧用地，而非都
    市土地管制辦法苗栗縣於73年4月1日全面實施，所有之房屋
    均須向縣政府申請建築許可，當時系爭建物所在之土地連地
    號都未編定，原告亦無申請建築許可。
  (二)關於被告主張原告所取得之76苗建管湖字第023774號建築執
    照，及被告89年12月30日苗府農農字第8900111511號同意原
    告於非都市土地「山坡地保育區農牧用地」施設農產品集貨
    場函文，並未包含苗栗縣大湖鄉○○段1006-4地號乙節，按
    原告所取得之上開76年間建築執照，其地號為同段1006-1、
    1006-2地號，當時同段1006-4地號根本未經財政部國有財產
    局台灣中區辦事處整編，自始不存在。且該辦事處以91年1
    月23日0910001812號函回覆原告申請將同段1006-1地號毗鄰
    為土地登記乙案，該函明確表示「現已登錄為同段1006-3
    、1006-4地號」等語。訴願決定所稱被告所屬農業機關並未
    核准本件系爭位於同段1006-4地號上之農業設施，核無農業
    發展條例第8條之1規定適用等語，係屬違誤。況縱使申請核
    准面積與實際面積有異，超出部分依違章建築處理辦法及苗
    栗縣違章建築處理標準作業程序說明，於81年1月10日以前
    建造完成並符合「台灣省違章建築拆除認定基準」者，不列
    入拆除對象。
  (三)另依農業委員會林務局91航空拍攝圖顯示原處分所查報之建
    物自始存在，且被告於鈞院92年度訴字第27號案件所為答辯
    ，業已承認原告於同段1006-2地號土地上建造之建物，分別
    為磚造農產品儲藏室及農產品集貨場。且依原告於76年間申
    請建築執照，76年9月4日繳交之76年1期河川公地使用費收
    據（苗栗鄉鎮河字第7號），土地標示為同段1006-1地號附
    近（當時同段1006-4地號尚未整編），訴願決定稱原告無權
    占有公有土地，應係違誤。
四、被告答辯略以：
  (一)系爭建物係依土地管理機關財政部國有財產局台灣中區辦事
    處舉發占用苗栗縣大湖鄉○○段1006-4地號，而函請被告辦
    理之案件。依內政部92年11月14日台內營字第09200125 552
    號函，對於國有土地上違規建築物，各縣、市主管建築機關
    應依建築法、違章建築處理處理辦法之相關規定辦理，依規
    應拆除者，不得緩拆或免拆。原告未經申請許可，擅自占用
    國有財產局管理之上開公有土地，建造1層高度約3公尺，面
    積約33.1平方公尺之系爭建物，經大湖鄉公所以97年4月25
    日大鄉建字第0970039833號違章建查報單查報，被告依財政
    部國有財產局台灣中區辦事處於96年2月15日台財產中改字
    第0960005490號及96年4月26日台財產中改字第0960011763
    號函示依權責辦理，而以原處分通知拆除占用國有土地部份
    之建築物，並無違反法令規定。又被告所屬農業主管機關以
    89年12月30日苗府農農字第8900111511號函核准之農業設施
    係位於同段1006-2地號，鈞院92年度訴字第27號判決與本件
    無關，蓋本件系爭違章建築係在同段1006-4地號，其非農業
    主管機關核准之農業設施，當無農業發展條例第8-1條規定
    之情事，原告未依法申請建築許可而擅自建築，自屬違章建
    築，依違章建築處理辦法第6條規定，被告依法處置，並無
    不當。
  (二)依農業發展條例第8條之1規定，農業設施應先向農業主管機
    關申請取得農業設施之容許使用。原告如欲主張系爭建物屬
    免建築執照之合法農業設施，在當時必須先取得農業主管機
    關核發之農業設施容許使用證明，原告未取得該使用證明前
    ，系爭建物應視同一般建物處理。
五、本件兩造之爭點為：(一)系爭建物依農業發展條例第8條之1第
    2項規定，得否免申請建築執照？(二)系爭建物如無須申請建
    築執照，是否因原告未依同項規定向農業主管機關申請取得
    農業設施之容許使用，而成為違章建築？
六、按「農業用地上興建有固定基礎之農業設施，應先申請農業
    設施之容許使用，並依法申請建築執照。但農業設施面積在
    45平方公尺以下，且屬1層樓之建築者，免申請建築執照。
    本條例中華民國92年1月13日修正施行前，已興建有固定基
    礎之農業設施，面積在250平方公尺以下而無安全顧慮者，
    得免申請建築執照。」農業發展條例第8條之1第2項定有明
    文。
七、經查，本件系爭建物如事實欄所示之過程，經被告依苗栗縣
    大湖鄉公所以97年4月25日大鄉建字第097003983號違章建築
    查報單，作成97年5月6日府商建字第0970065162號違章建築
    拆除通知單處分(即原處分)，固非無據。惟查，原告主張系
    爭建物於76年間興建完成，單純作為儲放農具使用，並提出
    現場照片及91年間空照圖為證，被告對系爭建物係於農業發
    展條例第8條之1在92年1月13日修正施行前，即已興建完成
    ，及現場照片所呈現之實景亦不爭執，本院認系爭建物為磚
    造平房，依構造外表之磚塊及水泥層，應有相當建築年代，
    又屋內僅有農具放置亦符常情，尚無刻意佈置之情形，是原
    告所稱上情，自堪採信。
八、次按除法律有特別規定外，法律之變更或修正原則上並無溯
    及之效力，此係所謂「實體從舊程序從新」原則之立論基礎
    ，至若法律本身規定具有溯及效力時，即應例外地排除「實
    體從舊程序從新」原則之適用。92年2月7日修正之農業發展
    條例第8之1條第2項後段所規定：「該條例92年1月13日修正
    施行前，已興建有固定基礎之農業設施，面積在250平方公
    尺以下而無安全顧慮者，得免申請建築執照。」此規定自具
    有溯及效力，即92年1月13日該條例修正施行前已興建，且
    符合該條文之規定者，得免申請建築執照。另依同條第1項
    之規定，農業用地上興建有固定基礎之農業設施，應先申請
    農業設施之容許使用，並依法申請建築執照，系爭建物於農
    業發展條例第8條之1在92年1月13日修正施行前，即已興建
    完成，又有作農業使用之情形，面積僅33.1平方公尺，在
    250平方公尺以下，如經申請農業設施之容許使用，且建物
    無安全顧慮，自得免申請建築執照。惟系爭建物於農業發展
    條例第8條之1在92年1月13日修正施行前，即已興建，此時
    ，原告自無法於事先向被告申請農業設施之容許使用。再者
    ，該條第3項規定：「前項農業設施容許使用與興建之種類
    、興建面積與高度、申請程序及其他應遵行事項之辦法，由
    中央主管機關會商有關機關定之。」而主管機關行政院農業
    委員會依該項規定於92年12月15日發布農業用地容許作農業
    設施使用審查辦法，該辦法亦未有對於農業發展條例92年1
    月13日修正施行前，已興建有固定基礎之農業設施，面積在
    250平方公尺以下而無安全顧慮之情形，應限期申請農業設
    施之容許使用之相關規定，被告亦未通知原告補行申請，以
    此難認系爭建物不得申請農業設施之容許使用。至系爭建物
    占用國有地興建，係原告與國有財產局間之私權糾葛，與系
    爭建物是否為合法建物，係屬二事，自不得謂無權占有他人
    土地之建物即屬違章建築。
九、從而，本件被告僅以系爭建物無建築執照，經國有財產局檢
    舉，未通知原告就系爭建物申請農業設施之容許使用，並審
    核系爭建物有無安全顧慮，僅以該系爭建物無建築執照，屬
    違章建築，而為違章建築拆除通知單之處分，自有違誤，訴
    願決定予以維持，亦有未合，原告訴請撤銷，為有理由，應
    由本院將之均予撤銷，由被告查明上開規定之要件及情形，
    再作適法之處分，以維法制。
十、據上論結，本件原告之訴為有理由，依行政訴訟法第195 條
    第1項前段、第98條第1項前段，判決如主文。
中    華    民    國    97    年    12    月    24    日
              臺中高等行政法院第四庭
                        審判長法  官  沈  應  南
                              法  官  林  秋  華
                              法  官  許  武  峰
以上正本證明與原本無異。
如不服本判決，應於判決送達後20日內向本院提出上訴書狀，其
未表明上訴理由者，應於提起上訴後20日內向本院提出上訴理由
書（須依對造人數附具繕本）；如於本判決宣示或公告後送達前
提起上訴者，應於判決送達後20日內補提上訴理由書（須附繕本
）。未表明上訴理由者，逕以裁定駁回。
中    華    民    國    97    年    12    月    24    日
                              書記官  莊  啟  明


司法院資訊處製作；財團法人民間司法改革基金會備份。
